臺灣臺北地方法院刑事判決 　　　 　　　　　　　　　九十二年度易字第一五二號
　　公　訴　人　臺灣臺北地方法院檢察署檢察官
　　被　　　告　張晉堂原名丁.
　　　　　　　　　　　　國民
　　選任辯護人 胡盈州 律師
　　　　　　　 陳麗芬 律師
　　　　　　　 邱昱宇 律師
右列被告因違反公平交易法案件，經檢察官提起公訴（九十一年度偵字第八三五號
），本院判決如左：
    主  文
張晉堂，違反多層次傳銷，其參加人取得獎金，主要係基於介紹他人加入，而非基於
其推廣或銷售商品之合理市價者，不得為之之規定，處有期徒刑陸月，併科罰金新台
幣壹佰萬元。有期徒刑如易科罰金，以參佰元折算壹日；罰金如易服勞役，以罰金總
額與六個月之日數比例折算。
    事  實
一、張晉堂係「麗奇人生互助合會」之負責人，於民國（下同）九十年五月間，未依
    法事前向主管業務機關報備核可，即私下以該合會名義對外招募會員從事多層次
    傳銷事業：
  (一)會員申請加入「麗奇人生互助合會」之方式，可分為「Ａ計畫」及「Ｂ計畫」：
    1.「Ａ計畫」即每位會員繳交會金新臺幣（下同）二千元，手續費二百元並由每
      位會員在招募三位會員，即可享受合會創造之各項福利，惟若有會員無法順利
      招募三位會員時，亦可以繳納二千二百元之方式代替招募一位會員之加入，或
      藉由會首或其他會員協助招募他人加入。
    2.「Ｂ計畫」即由每位會員繳交四單位之會金八千元，手續費八百元，亦可享受
      合會所創設之各項福利，其中包括該會將協助會員創業、理財、助人、回饋、
      保障月入數萬元不成問題，並可於入會時領取淨水機一台特價優惠券或多功能
      環保洗潔露一桶、享受花蓮統帥大飯店住宿五折優惠、每月有餐會及現金抽獎
      、會金週結週領、可在市價三萬元，優惠會員價一萬八千元之「LaiLaisogo.c
      om」上之二萬個專櫃網路超級百貨公司設櫃做生意、並於「Ａ計畫」會員已招
      募三位會員加入，並輔導其完成三位會員加入合會滿一年，或「Ｂ計畫」會員
      之會金繳清滿一年，即可享受六十萬元往生互助金等福利措施，惟會員加入該
      合會組織之主要目的在於會金之回饋金，並非在於能否至前述「LaiLaisogo.
      com 」網站上設櫃創業，且該網站尚在建構中，並未正式營運。
  (二)至於合會金之分配與計算方式為每一會員之會金二千元，手續費二百元，每一會
    期分三代，並分三線進行，每一會期計有四十單位，標金為固定標，即為會金結
    算之百分之三十：
    1.第一會期第一代：當會首甲招募三位會員乙、丙、丁時或其自行繳納會金八千
      元及手續費八百元時，由會首甲標得會金一千八百元（2000×3人×30％=1800
      ），但須先償還往生互助金等共八百元，甲實得一千元。
    2.第一會期第二代：若會員乙、丙、丁各另募足三位會員共九人加入時，此時甲
      可得標會金五千四百元（2000×9人×30％＝5400） ，然必須先扣除往生互助
      金等共三千四百元，甲實得二千元。
    3.第一會期第三代：若第二代會員九人又募足共二十七名會員時，此時甲可標得
      會金一萬六千二百元（2000×27人×30％＝16200） ，惟必須先扣除往生互助
      金等共一萬一千二百元，甲實得五千元，被告於第一會期結束後可得百分之十
      之代辦費七千八百元，而「第二會期」、「第三會期」、「第四會期」：：之
      標得方式及獎金之計算方式均以此類推。
  (三)被告自九十年五月間迄於九十年十月八日左右，以此手法，已招募一千多名由上
    至下呈金字塔態樣之會員組織型態。嗣於九十年九月間經民眾向行政院公平交易
    委員會（下稱公平交易委員會）檢舉，始查獲本案。
二、案經公平交易委員會函請臺灣臺北地方法院檢察署檢察官偵查起訴。
    理  由
一、被告之辯解：
  (一)被告確實擔任「麗奇人生互助合會」執行長，惟本會性質上屬於互助會：
    1.本合會之會腳交付會款予會首，乃為取得加入互助會之資格，與一般供應商給
      付一定代價以取得經銷權雷同，自難僅以給付一定代價即認本會屬傳銷事業。
    2.且本會會員並未因給付該代價，即負有推廣銷售商品之義務、或介紹他人入會
      之權利。
    3.又本合會各會員會首間，並無層級隸屬之關係，各會員無庸投入大量金額以獲
      取較高階級及折扣，與透過複製作用往下擴展之傳銷情形不同。
  (二)「LaiLaisogo.com」網路商業購物百貨公司乃免費贈送會員，並非販賣，自無公
    平交易法第二十八條變質傳銷所謂商品虛化之問題。每一會員入會均僅繳納二千
    元會費，並未支付一萬八千元購買網站。
  (三)本會會員入會僅繳納二千元會費，即可當場取得綠聖寶清潔劑，嗣後又可領取得
    標會金、往生互助金、社會福利金及使用前揭網站，所享有之福利價值遠超過二
    千元。至於本會所發放之會金，雖四倍於所收入之會費，惟此四倍會金均投入本
    會運轉，其中一倍會金由會員繳納，另三倍會金由被告代墊給本會，再發放給得
    標之人，得標之人再陸續返還會錢給本會扣還被告。亦即得標之人是向其他會員
    付息借錢，得標之人所收取之得標會金當然數倍於其繳納之會金，嗣後仍須陸續
    返還其他會員。而本互助會是由被告代替其他會員墊錢給互助會發放給得標之人
    ，得標之人再陸續返還會錢給互助會扣還給被告。
  (四)又縱使被告涉有刑責，惟因被告所為並未造成任何會員損失，證人甲○○並於偵
    查中證稱「本人加入時應已取得相當等值之商品，故本人認為並不會吃虧而加入
    」，足證被告並未自會員獲利。
二、本院之判斷：
  (一)1.按公平交易法第八條第一項規定：「本法所稱多層次傳銷，謂就推廣或銷售之
      計畫或組織，參加人給付一定代價，以取得推廣、銷售商品或勞務及介紹他人
      參加之權利，並因而獲得佣金、獎金或其他經濟利益者而言。」第二項規定：
      「前項所稱給付一定代價，謂給付金錢、購買商品、提供勞務或負擔債務。」
      第三項規定：「本法所稱多層次傳銷事業，係指就多層次傳銷訂定營運計畫或
      組織，統籌規劃傳銷行為之事業。」第五項規定：「本法所稱參加人如下：一
    　加入多層次傳銷事業之計畫或組織，推廣、銷售商品或勞務，並得介紹他人參
      加者。二　與多層次傳銷事業約定，於累積支付一定代價後，始取得推廣、銷
      售商品或勞務及介紹他人參加之權利者。」
    2.次按公平交易法第二十三條復就變質多層次傳銷明文加以禁止：「多層次傳銷
      ，其參加人如取得佣金、獎金或其他經濟利益，主要係基於介紹他人加入，而
      非基於其所推廣或銷售商品或勞務之合理市價者，不得為之。」其立法理由則
      為：「多層次傳銷，並非均為不正當之銷售方法，惟因其變形態樣繁多，如其
      參加人所得之佣金、獎金或其他經濟利益，主要係基於介紹他人參加，則後參
      加者必因無法覓得足夠之人頭而遭經濟上之損失，其發起或推動之人則毫無風
      險，且獲暴利，可能破壞市場機能，甚或造成社會問題，故對此類多層次傳銷
      明文加以禁止」。
  (二)經查：
    1.被告確實擔任「麗奇人生互助合會」執行長，為被告所自陳，並有該會會員申
      請書暨委託書、說明書、會員名冊、各月會員入會統計表、會員還代墊會金支
      出明細表、會員會金回饋支出明細表、會金支出明細表、會首、會員組織圖影
      本等附卷可稽，是被告此部分自白，堪信為真實。
    2.次查證人乙○○即「麗奇人生互助合會」執行長到庭結證稱：「一會會金是二
      千二百元，代墊二千元是已經領回價值二千元的贈品。再找三人，每個會腳要
      繳二千二百元，會頭可以拿回壹仟元的現金，第二層會腳沒有其他金額可以領
      ，第二層的一個人再找三人，第二層的壹個人就可領到壹仟元，必須到第二層
      的三人再各找到三人，第一層就可以再領到貳仟元：：第二會是完成第一會二
      層的人，才有資格參加第二會。但是他不需要繳會金，我們的互助會只有繳一
      次錢，不收第二次錢。第二會只有四個人，即第一會的第一層及第二層，第二
      會不得找新的會腳。第三會根據第二會來的，也是要找到二層的人才可以。新
      版跟舊版的計算方式是一樣的。」（本院九十三年三月十七日審判筆錄第十七
      、十八頁），核與卷附新版「麗奇人生互助合會」說明書與舊版說明書影本所
      示相符。
    3.再查證人甲○○到庭結證稱：「Ａ計畫是自己買下三人，Ｂ計畫是自己找三人
      進來，如果這三人再各找三人進來，就是完局，我就可以領到壹仟元：：（參
      加幾會？）十三會（這十三會支付多少錢？）：：共二萬八千六百元（你繳完
      會款後，你拿到何？）十三張淨水機的禮券，可以到我家或是到我指定的地方
      去裝。目前手上還有八張禮券（你有無聽丁○○說參加麗奇人生互助會要買來
      來ＳＯＧＯ網站的專櫃使用權？）沒有聽過（你以二萬八千六百元加入，你如
      果沒有再找會員可不可以領到會錢？）我加入十三會，就是我壹個人，我再繳
      三個人的錢，再繳那三個人應該找的九個人，所以我的會是完整的，所以我不
      知道如果沒有找到會員會怎樣（你為何一次繳交十三個人？）萬一我找不到人
      沒有關係，我自己完成二層（所以你之所以要繳交十三個人的原因，是否要確
      定你可以領到二層的會金？）是。」（本院九十三年三月十七日審判筆錄第三
      四、七、九頁）。
    4.又查證人丙○○亦到庭結證稱：「以我的名義我參加一會，三個是我家人，九
      個有的不是我的家人而是我的朋友，都是我找的，二十七個我確定有：：印象
      中每三人拿是壹仟元，這三人再找九人我不知道領多少錢，他都是匯到我的存
      摺，九人再找二十七人我領更多，我不在乎這個，我在乎的是那陸拾萬（你有
      無去追蹤有無人領到陸拾萬？）我沒有去追蹤，我認為如果有人領不到，一定
      會出事。」（本院九十三年三月十七日審判筆錄第十一、十三頁）。
    5.末查被告亦自陳：「會頭認同我們的理念，首先要加入我們的組織，成為會頭
      ，只要找到三個會腳就成立壹個會。沒有以最高標競標方式來標會，只要成為
      會頭即算得標，就可以向我們互助會領取標金，標金計算方式是固定標由互助
      會計算，標金是由互助會給會頭，會腳只要給付會頭一次會金，固定為二千元
      ，會腳不能標會。如果會頭繼續召會，下次他就從得標金額裡面扣除的方式還
      給互助會，如果沒有得標就是互助會損失」（本院九十三年一月九日審判筆錄
      第十八頁）；「扣網站是我們內部的事項，網站在我們的構想是要送給會腳，
      扣的錢都是我們內部提供出來的，不是會員出的錢。新版沒有扣壹仟八百元的
      費用，壹仟八百元沒有發給會腳，錢是我們代墊的，所以我們沒有義務發給會
      腳。」（本院九十三年三月十七日審判筆錄第十八頁）。
  (三)綜上所述，足證：
    1.本件「麗奇人生互助合會」確為多層次傳銷：
      (1)該會雖並未推廣或銷售商品或勞務，惟係以會員互助為號召，訂定營運計畫
        與組織並統籌規劃，藉由會員招募新會員加入之方式形成多層次組織。會員
        入會必須繳交二千二百元代價（即所謂會金），始取得價值約二千元之淨水
        機或清潔劑等物、與介紹他人參加之權利；且第一層次會員所介紹加入第二
        層次以下之會員越多，該原始會員所得領取之現金（即所謂之標金）則越多
        。從而本件「麗奇人生互助合會」就該組織之推廣，使參加人給付一定代價
        ，以取得介紹他人參加之權利，並因而獲得一定經濟利益（即所謂之標金）
        ，應屬於公平交易法第八條第一項所謂「多層次傳銷」。
      (2)被告雖一再辯稱：本件為民法第七百零九條之一以下所規範之合會云云，惟
        查合會成立時，會員人數、身分及會期均已告確定，且會員無論係以本名或
        綽號入會，均屬於可得特定之人；因此合會並無層次可言、亦無持續推廣擴
        大之可能，會首並不會因為日後不斷招募新會員，而得以領取更多之標金。
        此亦為合會與多層次傳銷最重要差異之處。經查本件「麗奇人生互助合會」
        成立時，會員人數、身分及會期均不確定，原始會員（即所謂會首）將因為
        日後不斷招募新會員入會，而得以領取更多之經濟利益（即所謂標金），顯
        然屬於多層次傳銷，而非合會。是被告所辯，並不可採。
      (3)被告雖又辯稱：該會會員並未因給付該代價，即享有介紹他人入會之權利云
        云。惟查會員如未先入會，即無從介紹他人入會；而入會之先，必須繳納二
        千二百元代價（即所謂會金），是被告所辯，顯不可採。
    2.本件「麗奇人生互助合會」為變質多層次傳銷：
      (1)該會雖以互助為號召，會員入會之目的主要在於會金之回饋金及往生互助金
        六十萬元，但回饋金及往生互助金之來源，則來自於會員再行介紹他人入會
        所繳交之會金。從而參加人如欲取得經濟利益（即所謂標金），主要係基於
        介紹他人加入，而非基於任何其所推廣或銷售商品或勞務之合理市價（事實
        上亦根本沒有商品或勞務之銷售），因此屬於公平交易法第二十三條所禁止
        之變質多層次傳銷。
      (2)次查證人甲○○、丙○○雖證稱參加該會並無不利等語。惟查該會並不重視
        推廣或銷售商品或勞務（事實上亦根本沒有商品或勞務之銷售），所重視的
        是由後加入者身上詐取利益，以供組織重新分配。因此該等證人所言，係因
        為渠等參加該會時間甚早，獲利甚多且為不勞而獲之故，尚並不足以證明本
        件「麗奇人生互助合會」並非變質多層次傳銷。
      (3)又查該會並未推廣或銷售商品或勞務，且被告亦自陳：「LaiLaisogo.com」
        網路商業購物百貨公司乃免費贈送會員，並非販賣等語，足證該會並不重視
        推廣或銷售商品或勞務（事實上亦根本沒有商品或勞務之銷售），並無經濟
        功能。被告雖辯稱：該會並未銷售商品，自非公平交易法第八條所謂之多層
        次傳銷，亦無公平交易法第二十三條變質傳銷所謂商品虛化之問題云云。惟
        查多層次傳銷之形態多樣，本即無一定形式可言；而公平交易法第二十三條
        立法目的，係著眼於參加人所得之佣金、獎金或其他經濟利益，主要係基於
        介紹他人參加，則後參加者必因無法覓得足夠之人頭而遭經濟上之損失，其
        發起或推動之人則毫無風險，且獲暴利，可能破壞市場機能，甚或造成社會
        問題，故對此類多層次傳銷明文加以禁止，已如前述。因此本件「麗奇人生
        互助合會」既係以會員再行介紹他人入會所繳交之會金為主要資金來源，其
        結構上即屬於多層次傳銷；又因為該會不重視商品銷售之經濟功能，只重視
        會員介紹他人加入，其內容上即屬於變質多層次傳銷。至於被告所辯有無更
        改為新說明書及有無收取網站費用，因對每會入會會員可取得獎金毫無影響
        ，與犯罪事實無關，爰不予審酌，附此敘明‧
    3.被告具有犯罪故意：
      查被告雖辯稱：「得標之人是向其他會員付息借錢，得標之人所收取之得標會
      金當然數倍於其繳納之會金，嗣後仍須陸續返還其他會員。而本互助會是由被
      告代替其他會員墊錢給互助會發放給得標之人，得標之人再陸續返還會錢給互
      助會扣還給被告」云云，至於得標之人返還會錢給互助會之方法，據被告自陳
      則為：「如果會頭繼續召會，下次他就從得標金額裡面扣除的方式還給互助會
      ，如果沒有得標就是互助會損失」（本院九十三年一月九日準備程序筆錄第二
      頁）。惟查據此益足以證明，本件「麗奇人生互助合會」資金來源，實係會員
      再行介紹他人入會所繳交之會金；蓋所謂互助會之損失，實即日後越晚參加該
      會之人，縱使繳交入會會金，仍無法如願獲得會金之回饋金及往生互助金六十
      萬元之損失，此即為組織繁衍之極限性。被告明知組織繁衍之極限性，卻不告
      知參加人此項影響其投資回收可能之重大事項，仍夸言該會互助合作之精神，
      並於說明書中強調該會無極限，足證其有違反公平交易法第二十三條之犯罪故
      意。
  (四)是被告明知本件「麗奇人生互助合會」為變質多層次傳銷，仍違反公平交易法第
    二十三條規定而為之，事證明確，被告犯行足堪認定，應予依法論科。
三、論罪：
    核被告所為，係違反公平交易法第二十三條規定，應依同法第三十五條第二項規
    定論處。
四、科刑：
    爰審酌被告貪圖不法利益，而有本件犯行，且犯後飾詞狡辯，毫無悔意，惟並無
    犯罪前科，有台灣高等法院被告全國前案紀錄表一份在卷可按，尚屬初犯，且犯
    罪行為為時僅一年（自九十年五月間起，至九十一年五月十日公平交易委員會處
    分停止行為止），被害民眾不多，所生損害非巨等一切情狀，量處如主文所示之
    刑。再被告行為後刑法第四十一條易科罰金標準有修正，比較新舊法結果，新法
    並無不利行為人，爰適用修正後刑法第四十一條第一項前段規定，並分別就有期
    徒刑部分諭知易科罰金之折算標準，罰金部分諭知易服勞役之折算標準，以示懲
    儆。
五、應適用之法律：
    依刑事訴訟法第二百九十九條第一項前段，公平交易法第二十三條、第三十五條
    第二項，刑法第十一條前段、第二條第一項前段、修正後第四十一條第一項前段
    、第四十二條第三項，罰金罰鍰提高標準條例第一條前段、第二條，現行法規所
    定貨幣單位折算新臺幣條例第二條，判決如主文。
本案經檢察官蔡立文到庭執行職務
中　　　華　　　民　　　國　　九十三　　年　　　三　　　月　　  三十    日
                                    臺灣臺北地方法院刑事第三庭
                                        審判長法  官  劉 慧 芬
                                              法  官  歐陽漢菁
                                              法  官  邱    琦
右正本證明與原本無異。
如不服本判決，應於判決送達後十日內，向本院提出上訴狀。
                                              書記官  林 素 霜
中　　　華　　　民　　　國　　九十三　　年　　　三　　　月　　三十一　　日
附錄本案論罪科刑法條全文：
公平交易法第二十三條：
多層次傳銷，其參加人如取得佣金、獎金或其他經濟利益，主要係基於介紹他人加入
，而非基於其所推廣或銷售商品或勞務之合理市價者，不得為之。
公平交易法第三十五條第二項：
違反第十條、第十四條、第二十條第一項規定，經中央主管機關依第四十一條規定限
期命其停止、改正其行為或採取必要更正措施，而逾期未停止、改正其行為或未採取
必要更正措施，或停止後再為相同或類似違反行為者，處行為人三年以下有期徒刑、
拘役或科或併科新台幣一億元以下罰金。
違反第二十三條規定者，處行為人三年以下有期徒刑、拘役或科或併科新台幣一億元
以下罰金。
